最高法院民事判決　　　　　　　　　　　　　　　　九十一年度台上字第七一七號
　　上　訴　人　北歐交通事業股份有限公司
　　法定代理人　陳添資
　　訴訟代理人　李慶松律師
　　上　訴　人　丙○○
　　被 上訴 人　乙○○
　　　　　　　　甲○○
右當事人間請求侵權行為損害賠償事件，上訴人對於中華民國八十九年七月十八日臺
灣高等法院臺中分院第二審判決（八十九年度上字第二四號），提起上訴，本院判決
如左：
    主  文
原判決關於命上訴人再給付及駁回其上訴暨負擔訴訟費用部分廢棄，其中關於命上訴
人再給付被上訴人乙○○新臺幣四百二十萬三千六百零三元本息、甲○○新臺幣七萬
八千一百八十元本息及駁回上訴部分，發回臺灣高等法院臺中分院。
    理  由
按債權人以各連帶債務人為共同被告提起給付之訴，被告一人提出非基於其個人關係
之抗辯有理由者，對於被告各人即屬必須合一確定，應適用民事訴訟法第五十六條第
一項之規定。本件上訴人北歐交通事業股份有限公司（下稱北歐公司）提起上訴，提
出非基於其個人關係之抗辯有理由，應併列未提起上訴之同造當事人丙○○為上訴人
，合先敘明。
次查本件被上訴人主張：丙○○係北歐公司僱用之司機，於民國八十七年十二月三十
日下午七時許，駕駛營業小客車，沿臺中市○○路由北向南行駛，途經該路二四六號
前，竟未遵守不得於設有雙黃線道段超車、跨越或迴轉之交通標線之指示，跨越雙黃
線高速逆向行駛，侵入對向車道，致撞及由被上訴人乙○○駕駛，於同路段自南向北
行駛，附載被上訴人甲○○之自用小客車，乙○○因而受有左眼球破裂、左眼無視力
及光覺，顏面多處深撕裂傷及撕裂脫傷、毀敗一目視能之重傷害；甲○○亦受有左眼
球破裂（已摘除）、顏面多處深撕裂傷、撕裂脫傷，毀敗一目視能之重傷害。依侵權
行為法律關係，上訴人應賠償醫療費用，乙○○部分新臺幣（下同）一萬零四百三十
五元，甲○○部分一萬二千九百三十元，及精神慰撫金各五十萬元等情，爰求為命上
訴人連帶如數給付並加計法定遲延利息之判決。（超過上開金額之請求，經第一審及
原審判決駁回，未據被上訴人聲明不服。第一審命上訴人連帶給付被上訴人前述醫療
費用及精神慰撫金並遲延利息，上訴人不服提起第二審上訴，被上訴人於原審擴張請
求命上訴人連帶給付嗣後增加支出之醫療費用、交通費用、裝置義眼費用等，乙○○
部分四萬三千八百三十元，甲○○部分七萬三千二百八十元，及乙○○減少勞動能力
損失四百十五萬九千七百七十三元，並均加計法定遲延利息。）
上訴人則以：丙○○係向北歐公司租車自行營業，彼此間並無僱傭關係，該公司無須
負僱用人之連帶責任。縱認兩者間有僱傭關係，北歐公司對丙○○之選任亦已盡相當
之注意義務。且本件事故之發生，乙○○與有過失，被上訴人請求之非財產上損害金
額亦屬過高，且被上訴人已受有汽車責任保險，每人各三十六萬元之理賠，依法應自
請求之金額中扣除。又乙○○受傷後仍繼續在明道中學任職，薪水明細表記載其全勤
，足見並未減少勞動能力，此部分擴張請求為無理由等語，資為抗辯。
原審維持第一審所為命上訴人連帶給付乙○○五十一萬零四百三十五元本息、甲○○
五十一萬二千九百三十元本息之判決，駁回上訴人之上訴，並就被上訴人擴張請求部
分，判命上訴人再連帶給付乙○○四百二十萬四千五百零三元，甲○○七萬八千一百
八十元，及法定遲延利息，無非以：被上訴人主張本件交通事故之發生經過及其所受
傷害等事實，為上訴人所不爭，並有臺灣臺中地方法院八十八年度交易字第一九九號
刑事判決可稽，堪信為真實。丙○○駕駛小客車，跨越雙黃實線超車，侵入來車道，
違反道路交通安全規則及道路交通標誌標線號誌設置規則之規定，依當時情形又無不
能注意之情事，其有過失甚明，該項過失行為與被上訴人所受傷害間具有相當因果關
係。丙○○駕駛之計程車外觀標示為北歐公司，牌照亦為北歐公司之名義，經北歐公
司承認在卷，此已足使一般人相信丙○○係受僱於北歐公司，依民法第一百八十八條
第一項規定，該公司即應與丙○○負連帶賠償之責任，不因丙○○未透過北歐公司參
加勞保或北歐公司與丙○○之間約定﹁民事賠償責任由丙○○自行負責，與公司無關
﹂而有異。又駕照及執業登記證，僅為丙○○駕車營業必備之基本證明文件，尚不足
為北歐公司選任及監督其職務之執行已盡相當注意義務之證明，北歐公司執此主張免
責，自不足採。被上訴人受傷後，乙○○支出醫療費用一萬零四百三十五元，甲○○
支出一萬二千九百三十元，有收據足憑，且為上訴人所不爭。又該二人所受傷害，已
對心理造成相當程度之痛苦。爰審酌兩造之資力與加害程度及其他情狀，認應各給與
五十萬元之慰撫金為相當。次按損害之發生或擴大，被害人與有過失者，法院得減輕
賠償金額，或免除之，民法第二百十七條第一項固定有明文。然觀道路交通安全規則
並未有「自用小客車之擋風玻璃須安裝安全玻璃」之明文，縱乙○○駕駛之自用小客
車擋風玻璃非屬安全玻璃，亦難認於本件損害之結果有何發生或擴大之過失。北歐公
司執此抗辯乙○○與有過失，尚無可採。從而第一審命上訴人連帶賠償乙○○五十一
萬零四百三十五元，甲○○五十一萬二千九百三十元，及其法定遲延利息，並無違誤
。又被上訴人雖獲強制汽車責任險之賠償各三十六萬元，惟甲○○係基於乘客之地位
向被保險人乙○○之保險公司請求，乙○○則係因兩車相撞，基於被害人之地位領取
自己投保之保險公司所為理賠保險金，均非來自北歐公司之投保取得，與北歐公司之
保險無關，北歐公司殊不得主張扣除而減免該賠償金額。關於被上訴人擴張聲明請求
部分，其中醫藥費用、交通費、裝置義眼費用等計乙○○部分四萬三千八百三十元，
甲○○部分七萬八千一百八十元，為上訴人所不爭，且屬必要費用，均應准許。另乙
○○主張其原勞動能力獲每月薪資二萬六千八百七十元，因車禍導致一目失明，依勞
工保險殘障給付表為第八級殘廢，喪失勞動能力百分之六十一‧五二，該殘廢等級及
喪失勞動能力比例為上訴人所同意，則每年喪失勞動能力為十九萬八千三百六十五元
，而乙○○係五十一年九月出生，受傷時年三十六歲，依臺灣地區男性生命表，平均
餘命為三十八‧三三，按霍夫曼式計算法扣除中間利息，得請求上訴人連帶給付減少
勞動能力之損失計四百十五萬九千七百七十三元。雖乙○○提出之明道中學教職員八
十八年十二月份薪資明細表記載其全勤，然被害人因身體健康被侵害而喪失勞動能力
所受之損害，不能以一時一地之工作收入為準，乙○○於事故發生前即為聾啞之重度
殘障人士，對外聯絡僅能依靠眼睛，其對眼睛之依賴程度較一般人為重，喪失一眼之
視力，導致平衡感之喪失及對事物之感受力，對外界之聯絡可謂幾乎隔絕，從事工作
更加困難，故八十八年度十二月雖尚有前開收入，但此為一時一地之工作能力，不表
示其此後仍能繼續保有同樣之勞動能力，更不代表其未喪失勞動能力，況其尚未為原
雇主明道中學辭退，亦存有人道考量，留待觀察是否仍能適任之成分在，故不能以其
受傷後仍能繼續從事原來工作而認其勞動能力未因傷害而減少。上訴人辯稱乙○○未
減少勞動能力云云，亦無可取。從而，被上訴人擴張聲明，請求上訴人連帶賠償乙○
○四百二十萬四千五百零三元，甲○○七萬八千一百八十元，及法定遲延利息，均應
准許等詞，為其判斷之基礎。
惟查上訴人迭次抗辯本件交通事故損害之發生或擴大乙○○亦有過失，且非僅指乙○
○所駕駛之自用小客車未裝設安全擋風玻璃一端，並指稱事故發生時乙○○未煞車或
作適當之閃避措施云云。乃原審未詳加調查審認乙○○有無疏失？能否防範而未加防
範？是否因其過失而擴大損失？僅因上訴人對於事故發生之經過不爭執，依規定自用
小客車無須裝設安全擋風玻璃，即認被上訴人於本件損害之結果無何發生或擴大之過
失，自嫌疏略。次查關於精神慰撫金之量定，應參酌兩造之身分、地位及經濟狀況並
加害之情形與受傷之程度等，以為裁量之標準。原審未查明雙方之身分、地位及經濟
狀況等情狀，遽認上訴人賠償被上訴人各五十萬元為相當，亦屬可議。再查本件事故
係發生於八十七年十二月三十日，乙○○所提明道中學教職員八十八年十二月份薪資
明細表記載其全勤，仍有事故發生前之工作收入，為原審所是認。該項收入究否為工
作所得，於認定乙○○是否減少勞動能力，應予釐清。原審未查明乙○○受傷後實際
勞動能力如何，徒以此為乙○○一時一地之工作能力，不表示嗣後仍能繼續保有及未
喪失勞動能力，並臆測係原雇主明道中學存有人道考量，留待觀察是否仍能適任，而
謂不能以其受傷後仍能繼續從事原來工作，遽認勞動能力未因傷害而減少，已非允洽
。且既稱乙○○受傷後事隔一年仍能繼續從事原來工作，竟又依勞工保險殘障給付表
記載乙○○受傷程度為第八級殘廢，認喪失勞動能力百分之六十一‧五二，並據以計
算其喪失勞動能力之損失，亦不無判決理由前後矛盾之違法。末查，民事訴訟採不干
涉主義，法院不得就當事人未聲明之事項為判決，民事訴訟法第三百八十八條定有明
文。本件被上訴人於原審擴張聲明係請求上訴人連帶給付乙○○四百二十萬三千六百
零三元、甲○○七萬三千二百八十元，及其法定遲延利息，原判決事實欄關於被上訴
人擴張聲明部分亦記載同上金額本息，乃主文欄竟命上訴人再連帶給付乙○○四百二
十萬四千五百零三元本息、甲○○七萬八千一百八十元本息，逾其聲明範圍部分，尤
難認無訴外裁判之違法。上訴論旨，指摘原判決於其不利部分為不當，求予廢棄，非
無理由。
據上論結，本件上訴為有理由，依民事訴訟法第四百七十七條第一項、第四百七十八
條第一項，判決如主文。
中      華      民      國    九十一    年      四      月     十八     日
                              最高法院民事第四庭
                                  審判長法官  蕭  亨  國
                                        法官  許  朝  雄
                                        法官  謝  正  勝
                                        法官  陳  淑  敏
                                        法官  高  孟  焄
最高法院民事裁定
    主  文
本院右開判決主文欄所載「原判決關於命上訴人再給付及駁回其上訴暨負擔訴訟費用
部分廢棄，其中關於命上訴人再給付被上訴人乙○○新臺幣四百二十萬三千六百零三
元本息、甲○○新臺幣七萬八千一百八十元本息及駁回上訴部分，發回臺灣高等法院
臺中分院」，應更正為「原判決關於命上訴人再給付及駁回其上訴暨負擔訴訟費用部
分廢棄，其中關於命上訴人再給付被上訴人乙○○新臺幣四百二十萬三千六百零三元
本息、甲○○新臺幣七萬三千二百八十元本息及駁回上訴部分，發回臺灣高等法院臺
中分院」。
中      華      民      國    九十一    年      四      月    二十五    日
                              最高法院民事第四庭
                                  審判長法官  蕭  亨  國
                                        法官  許  朝  雄
                                        法官  謝  正  勝
                                        法官  陳  淑  敏
                                        法官  劉  福  來
      右正本證明與原本無異
                                              書  記  官
中      華      民      國    九十一    年      五      月      十      日
